最高法院刑事判決                              八十七年度台上字第三五七九號
    上  訴  人  乙  ○
                丙○○
                甲○○
    共      同
    選任辯護人  王正喜律師
右上訴人等因竊盜案件，不服台灣高等法院台南分院中華民國八十七年八月十四日第
二審更審判決（八十六年度上更(二)字第一九一號，起訴案號：台灣雲林地方法院檢察
署八十一年度偵字第四六四七、四六八三號），提起上訴，本院判決如左：
    主  文
原判決撤銷，發回台灣高等法院台南分院。
    理  由
本件原判決認定上訴人乙○向雲林縣斗六市漢益營造有限公司借用該公司營業執照，
標得雲林縣政府承辦之斗南鎮大湖口溪之護岸工程，為工程之方便，竟基於概括之犯
意，意圖為自己不法之所有，與其所僱用之施工人員即上訴人丙○○、甲○○基於共
同之犯意聯絡，自民國八十一年九月中旬起至同年九月二十七日止，由乙○在現場連
續指示丙○○、甲○○駕駛挖土機挖堀竊取施工之堤岸對岸屬於黃嘉華與黃江水共有
坐落斗南鎮○○段二十八之一號及黃薛秀與黃江水共有坐落同段六七八之六號由黃明
生（黃嘉華之父，黃薛秀之子）管理之二筆土地之土方，供為護岸工程築堤之用，於
八十一年九月二十七日下午五時許，經黃嘉華之弟黃國華發覺報警查獲，共已竊取該
二筆土地如原判決附圖所示Ａ、Ｂ、Ｃ部分面積達○‧三三○五公頃之地面土方等情
。因將第一審判決論上訴人等連續結夥三人以上竊盜之罪刑撤銷，改判仍論處同一罪
刑（丙○○、甲○○均緩刑三年）。固非無見。
惟查：(一)原判決所認定上訴人等自八十一年九月中旬至同年月二十六日止，基於共同
概括之犯意聯絡，挖堀竊取上開兩筆土地之土方，供為上開護岸工程築堤之用之事實
，並未為檢察官起訴書事實欄所及，原判決何以得一併論列？並未於理由欄加以說
明，顯有判決不備理由之違法。(二)原判決認定上開護岸工程，係上訴人乙○向雲林縣
政府承標，為工程方便，由其連續指示上訴人丙○○、甲○○駕駛挖土機挖堀竊取上
開兩筆土地之土方，供為該工程築堤之用等情；如果屬實，則該護岸工程似非屬上訴
人乙○所有，其竊取上開土地內之土方供為該工程築堤之用，是否出於意圖為其自己
不法所有之意圖？即有研求之餘地。究竟上開護岸工程完成後屬何者所有？與認定本
件犯罪事實至有關係。原審未詳予調查審認，遽行判決，尚嫌速斷。(三)有罪之判決書
，應於理由內記載認定犯罪事實所憑之證據，刑事訴訟法第三百十條第一款定有明文
，如未予記載，即有判決理由不備之違法。又與待證事實有關之重要證據，雖已加以
調查，而其內容尚未明瞭者，即與未經調查無異，如遽行判決，仍屬應於審判期日調
查之證據未予調查之違法。原判決認定上訴人丙○○、甲○○與上訴人乙○基於共同
犯意聯絡，駕駛挖土機竊取上開兩筆土地之土方，供為護岸工程築堤之用；但為丙○
○、甲○○所否認，並均辯稱其等僅係受僱施工，依老闆乙○之通知挖堀，有無挖到
私有土地，並不知情等語。另依證人即會同前往現場查獲上情之警員馬永遠、簡嘉助
供證（偵字第四六四七號偵查卷第四○頁，偵字第四六八三號偵查卷第一○、一一頁
，原審上更(一)卷第四九、一五一頁，上更(二)第一宗卷第六八頁），及被害人黃薛秀、
黃國華指訴（第一審卷第二九、二一九頁，原審上更(二)第一宗卷第一九七頁反面）情
節，均僅能證明丙○○、甲○○二人駕駛挖土機在現場施工之情形，至於其等二人是
否明知上開兩筆土地為私有土地，而仍受乙○指示予以挖堀土地？則均未能確切證明
，能否執為丙○○、甲○○有上開犯行不利之認定？不無商榷之餘地。其等二人與乙
○就上開犯罪，是否有犯意之聯絡？仍非無疑。原審未進一步詳細調查，即遽行判決
，亦嫌速斷。以上諸端，或為本院得依職權調查之事項，或為上訴意旨所指摘，應認
上訴人等之上訴為有理由，原判決仍有撤銷發回之原因。又本件雖係現行刑事訴訟法
第三百七十六條第二款所列之案件，惟於刑事訴訟法在八十四年十月二十日修正前，
原得上訴於第三審法院，且已繫屬於法院，依修正刑事訴訟法施行法第五條第一項規
定，仍應依修正前之法定程序終結之，併予明。
據上論結，應依刑事訴訟法第三百九十七條、第四百零一條，判決如主文。
中      華      民      國    八十七    年      十      月    二十二    日
                              最高法院刑事第十一庭
                                  審判長法官  曾  有  田
                                        法官  林  永  茂
                                        法官  陳  宗  鎮
                                        法官  劉  介  民
                                        法官  魏  新  和
      右正本證明與原本無異
                                              書  記  官
中      華      民      國    八十七    年      十      月    二十八    日
